---
title: "Lab7"
author: "Pedro Avila, Javier Benitez, Brandon Rivera"
date: "2026-04-18"
output: html_document
---

```{r setup, include=FALSE}
knitr::opts_chunk$set(echo = TRUE)
```

## Pasaporte

### Preparación de datos
```{r}
library(dplyr)
library(ggplot2)
library(caret)

load("./datasets/listings.Rdata")

# Limpieza de precio (misma que entregas anteriores)
listings$price <- as.numeric(gsub("[$,]", "", listings$price))
listings <- listings |> filter(!is.na(price), price > 0, price < 1000)

# Variables numéricas relevantes
features <- c("accommodates", "bathrooms", "bedrooms", "beds",
              "minimum_nights", "number_of_reviews", "review_scores_rating")

listings_clean <- listings |>
  select(all_of(features), price) |>
  na.omit()

# Variable categórica de precio (misma que entregas anteriores)
q33 <- quantile(listings_clean$price, 0.33)
q66 <- quantile(listings_clean$price, 0.66)

listings_clean$price_cat <- cut(
  listings_clean$price,
  breaks = c(-Inf, q33, q66, Inf),
  labels = c("barata", "media", "cara")
)


```

### churn
```{r}
# Variable dicotómica de churn (misma que entregas anteriores)
listings_clean$churn <- ifelse(listings_clean$price_cat == "cara", 1, 0)
```

1. Cree una variable dicotómica por cada una de las categorías de la variable respuesta categórica que creó en hojas anteriores. Debería tener 3 variables dicotómicas (valores 0 y 1) una que diga si el airbnb es caro o no, medio o no, económico o no.

```{r}
listings_clean$es_barata <- ifelse(listings_clean$price_cat == "barata", 1, 0)
listings_clean$es_media <- ifelse(listings_clean$price_cat == "media", 1, 0)
listings_clean$es_cara <- ifelse(listings_clean$price_cat == "cara", 1, 0)
```

2. Use los mismos conjuntos de entrenamiento y prueba que utilizó en las hojas anteriores.

```{r}
# Split 70/30 con misma semilla
set.seed(42)
idx <- createDataPartition(listings_clean$price, p = 0.7, list = FALSE)
train <- listings_clean[idx, ]
test  <- listings_clean[-idx, ]
```


3. Elabore un modelo de regresión logística para conocer si una vivienda es cara o no, utilizando el conjunto de entrenamiento y explique los resultados a los que llega. El experimento debe ser reproducible por lo que debe fijar que los conjuntos de entrenamiento y prueba sean los mismos siempre que se ejecute el código. Use validación cruzada. Ponga el umbral de decisión en 0.5.

```{r m}
m1 <- glm(churn ~ accommodates + bathrooms + bedrooms + beds + minimum_nights + number_of_reviews + review_scores_rating,
          data = train, family = "binomial")
summary(m1)
```

4. Analice el modelo. Determine si hay multicolinealidad en las variables, y cuáles son las que aportan al modelo, por su valor de significación. Haga un análisis de correlación de las variables del modelo y especifique si el modelo se adapta bien a los datos.


```{r}
library(corrplot)

cor_matrix <- cor(train[, features])
corrplot(cor_matrix, method = "color", type = "upper",
         addCoef.col = "black", number.cex = 0.7,
         tl.cex = 0.8, title = "Correlación entre predictores",
         mar = c(0,0,1,0))

library(pscl)
pR2(m1)["McFadden"]
```

5. Utilice el modelo con el conjunto de prueba y determine la eficiencia del algoritmo para clasificar.


```{r}
```


6. Explique si hay sobreajuste (overfitting) o no (recuerde usar para esto los errores del conjunto de prueba y de entrenamiento). Muestre las curvas de aprendizaje usando los errores de los conjuntos de entrenamiento y prueba.

```{r}
```