---
title: "Lab7"
author: "Pedro Avila, Javier Benitez, Brandon Rivera"
date: "2026-04-18"
output: html_document
---

```{r setup, include=FALSE}
knitr::opts_chunk$set(echo = TRUE)
```

## Pasaporte

### Preparación de datos
```{r}
library(dplyr)
library(ggplot2)
library(caret)

load("datasets/listings.RData")

listings$price <- as.numeric(gsub("[$,]", "", listings$price))
listings <- listings |> filter(!is.na(price), price > 0, price < 1000)

features <- c("accommodates", "bathrooms", "bedrooms", "beds",
              "minimum_nights", "number_of_reviews", "review_scores_rating")

listings_clean <- listings |>
  select(all_of(features), price) |>
  na.omit()

q33 <- quantile(listings_clean$price, 0.33)
q66 <- quantile(listings_clean$price, 0.66)

listings_clean$price_cat <- cut(
  listings_clean$price,
  breaks = c(-Inf, q33, q66, Inf),
  labels = c("barata", "media", "cara")
)
```


1. Use los mismos conjuntos de entrenamiento y prueba de las hojas de trabajo pasadas para probar el algoritmo.

```{r}
set.seed(42)
idx   <- createDataPartition(listings_clean$price, p = 0.7, list = FALSE)
train <- listings_clean[idx, ]
test  <- listings_clean[-idx, ]
```

2. Explore los datos y explique las transformaciones que debe hacerle para generar un modelo de máquinas vectoriales de soporte.
3. Use como variable respuesta la variable categórica que especifica si la casa es barata, media o cara.

```{r}
summary(train)
ggplot(train, aes(x = price)) +
  geom_histogram(bins = 30, fill = "steelblue", color = "white") +
  labs(title = "Distribución de precios", x = "Precio", y = "Frecuencia") +
  theme_minimal()
ggplot(train, aes(x = price_cat)) +
  geom_bar(fill = "steelblue", color = "white") +
  labs(title = "Distribución de categorías de precio", x = "Categoría de precio", y = "Frecuencia") +
  theme_minimal()
```

Las SVM calculan distancias (o productos punto) entre puntos en el espacio de características, por lo que variables con escalas muy distintas distorsionan ese cálculo: `minimum_nights` (rango 1–365) y `number_of_reviews` (rango 1–1592) dominarían sobre `review_scores_rating` (rango 1–5) sin normalización. Además, ambas variables presentan fuerte sesgo positivo (media << máximo), lo que concentra la mayoría de los puntos en valores bajos y genera outliers que dificultan encontrar el hiperplano óptimo. Por ello se aplican dos transformaciones: (1) **logaritmo** en las variables sesgadas para comprimir la cola derecha, y (2) **estandarización z-score** (media 0, desviación 1) en todos los predictores para igualar la influencia de cada variable en el kernel. Las clases (`price_cat`) ya están balanceadas (≈14k observaciones cada una), por lo que no se requiere re-muestreo.

```{r transformaciones-svm}
train_svm <- train
test_svm  <- test

train_svm$minimum_nights    <- log1p(train_svm$minimum_nights)
train_svm$number_of_reviews <- log1p(train_svm$number_of_reviews)
test_svm$minimum_nights     <- log1p(test_svm$minimum_nights)
test_svm$number_of_reviews  <- log1p(test_svm$number_of_reviews)

pre_proc <- preProcess(train_svm[, features], method = c("center", "scale"))
train_svm[, features] <- predict(pre_proc, train_svm[, features])
test_svm[, features]  <- predict(pre_proc, test_svm[, features])

train_svm$price_cat <- factor(train_svm$price_cat)
test_svm$price_cat  <- factor(test_svm$price_cat)

summary(train_svm[, features])
```

Tras la transformación todas las variables tienen media ≈ 0 y desviación estándar ≈ 1, eliminando la ventaja artificial de las variables de mayor magnitud. El parámetro de escala se aprende **solo del conjunto de entrenamiento** y se aplica al de prueba para evitar fuga de información.

4. Genere varios (más de 2) modelos de SVM con diferentes kernels y distintos valores en los parámetros c, gamma (circular) y d (en caso de que utilice el polinomial). Puede tunear el modelo de forma automática siempre que explique los resultados
5. Use los modelos para predecir el valor de la variable respuesta
6. Haga las matrices de confusión respectivas.
7. Analice si los modelos están sobre ajustados o desajustados. ¿Qué puede hacer para manejar el sobreajuste o desajuste?














































