---
title: "Lab8"
author: "Pedro Avila, Javier Benitez, Brandon Rivera"
date: "2026-04-18"
output: html_document
---

```{r setup, include=FALSE}
knitr::opts_chunk$set(echo = TRUE)
```

## Pasaporte

### Preparación de datos
```{r}
library(dplyr)
library(ggplot2)
library(caret)

load("datasets/listings.RData")

listings$price <- as.numeric(gsub("[$,]", "", listings$price))
listings <- listings |> filter(!is.na(price), price > 0, price < 1000)

features <- c("accommodates", "bathrooms", "bedrooms", "beds",
              "minimum_nights", "number_of_reviews", "review_scores_rating")

listings_clean <- listings |>
  select(all_of(features), price) |>
  na.omit()

q33 <- quantile(listings_clean$price, 0.33)
q66 <- quantile(listings_clean$price, 0.66)

listings_clean$price_cat <- cut(
  listings_clean$price,
  breaks = c(-Inf, q33, q66, Inf),
  labels = c("barata", "media", "cara")
)
```


1. Use los mismos conjuntos de entrenamiento y prueba de las hojas de trabajo pasadas para probar el algoritmo.

```{r}
set.seed(42)
idx   <- createDataPartition(listings_clean$price, p = 0.7, list = FALSE)
train <- listings_clean[idx, ]
test  <- listings_clean[-idx, ]
```

2. Explore los datos y explique las transformaciones que debe hacerle para generar un modelo de máquinas vectoriales de soporte.
3. Use como variable respuesta la variable categórica que especifica si la casa es barata, media o cara.

```{r}
summary(train)
ggplot(train, aes(x = price)) +
  geom_histogram(bins = 30, fill = "steelblue", color = "white") +
  labs(title = "Distribución de precios", x = "Precio", y = "Frecuencia") +
  theme_minimal()
ggplot(train, aes(x = price_cat)) +
  geom_bar(fill = "steelblue", color = "white") +
  labs(title = "Distribución de categorías de precio", x = "Categoría de precio", y = "Frecuencia") +
  theme_minimal()
```

Las SVM calculan distancias (o productos punto) entre puntos en el espacio de características, por lo que variables con escalas muy distintas distorsionan ese cálculo: `minimum_nights` (rango 1–365) y `number_of_reviews` (rango 1–1592) dominarían sobre `review_scores_rating` (rango 1–5) sin normalización. Además, ambas variables presentan fuerte sesgo positivo (media << máximo), lo que concentra la mayoría de los puntos en valores bajos y genera outliers que dificultan encontrar el hiperplano óptimo. Por ello se aplican dos transformaciones: (1) **logaritmo** en las variables sesgadas para comprimir la cola derecha, y (2) **estandarización z-score** (media 0, desviación 1) en todos los predictores para igualar la influencia de cada variable en el kernel. Las clases (`price_cat`) ya están balanceadas (≈14k observaciones cada una), por lo que no se requiere re-muestreo.

```{r transformaciones-svm}
train_svm <- train
test_svm  <- test

train_svm$minimum_nights    <- log1p(train_svm$minimum_nights)
train_svm$number_of_reviews <- log1p(train_svm$number_of_reviews)
test_svm$minimum_nights     <- log1p(test_svm$minimum_nights)
test_svm$number_of_reviews  <- log1p(test_svm$number_of_reviews)

pre_proc <- preProcess(train_svm[, features], method = c("center", "scale"))
train_svm[, features] <- predict(pre_proc, train_svm[, features])
test_svm[, features]  <- predict(pre_proc, test_svm[, features])

train_svm$price_cat <- factor(train_svm$price_cat)
test_svm$price_cat  <- factor(test_svm$price_cat)

summary(train_svm[, features])
```

Tras la transformación todas las variables tienen media ≈ 0 y desviación estándar ≈ 1, eliminando la ventaja artificial de las variables de mayor magnitud. El parámetro de escala se aprende **solo del conjunto de entrenamiento** y se aplica al de prueba para evitar fuga de información.

4. Genere varios (más de 2) modelos de SVM con diferentes kernels y distintos valores en los parámetros c, gamma (circular) y d (en caso de que utilice el polinomial). Puede tunear el modelo de forma automática siempre que explique los resultados

Se entrenan seis modelos usando `e1071::svm()` para tener control explícito sobre cada combinación de kernel y parámetros:

- **Lineal**: el hiperplano separador no depende de gamma; solo varía `C` (margen vs. error).
- **Radial (RBF)**: `C` controla la penalización por error y `gamma` define el radio de influencia de cada punto de soporte; valores altos de gamma producen fronteras más complejas.
- **Polinomial**: además de `C` y `gamma`, el grado `d` determina la curvatura de la frontera; `d=2` (cuadrático) suele generalizar mejor que `d=3` en datos moderadamente no lineales.

```{r modelos-svm}
library(e1071)

svm_data  <- train_svm[, c(features, "price_cat")]
svm_feats <- features

# Modelo 1: Lineal, C = 0.1
svm_lin_c01 <- svm(price_cat ~ ., data = svm_data,
                   kernel = "linear", cost = 0.1)

# Modelo 2: Lineal, C = 10
svm_lin_c10 <- svm(price_cat ~ ., data = svm_data,
                   kernel = "linear", cost = 10)

# Modelo 3: Radial, C = 1, gamma = 0.1
svm_rad_c1_g01 <- svm(price_cat ~ ., data = svm_data,
                      kernel = "radial", cost = 1, gamma = 0.1)

# Modelo 4: Radial, C = 10, gamma = 0.01
svm_rad_c10_g001 <- svm(price_cat ~ ., data = svm_data,
                        kernel = "radial", cost = 10, gamma = 0.01)

# Modelo 5: Polinomial, C = 1, grado d = 2, gamma = 0.1
svm_poly_d2 <- svm(price_cat ~ ., data = svm_data,
                   kernel = "polynomial", cost = 1, degree = 2, gamma = 0.1)

# Modelo 6: Polinomial, C = 1, grado d = 3, gamma = 0.1
svm_poly_d3 <- svm(price_cat ~ ., data = svm_data,
                   kernel = "polynomial", cost = 1, degree = 3, gamma = 0.1)

# Resumen del número de vectores de soporte por modelo
sv_summary <- data.frame(
  Modelo  = c("Lineal C=0.1", "Lineal C=10",
              "Radial C=1 γ=0.1", "Radial C=10 γ=0.01",
              "Poly d=2", "Poly d=3"),
  Kernel  = c("linear", "linear", "radial", "radial", "polynomial", "polynomial"),
  C       = c(0.1, 10, 1, 10, 1, 1),
  gamma   = c(NA, NA, 0.1, 0.01, 0.1, 0.1),
  d       = c(NA, NA, NA, NA, 2, 3),
  SVs     = c(nrow(svm_lin_c01$SV),   nrow(svm_lin_c10$SV),
              nrow(svm_rad_c1_g01$SV), nrow(svm_rad_c10_g001$SV),
              nrow(svm_poly_d2$SV),    nrow(svm_poly_d3$SV))
)
print(sv_summary)
```

Un `C` bajo (0.1) tolera más errores de clasificación en entrenamiento y produce fronteras más suaves (más vectores de soporte), mientras que `C=10` penaliza fuertemente los errores y ajusta la frontera más a los datos de entrenamiento. Con el kernel radial, `gamma=0.1` crea zonas de influencia más pequeñas (más vectores de soporte, posible sobreajuste) que `gamma=0.01`.

5. Use los modelos para predecir el valor de la variable respuesta

```{r predicciones-svm}
pred_lin_c01     <- predict(svm_lin_c01,     newdata = test_svm[, svm_feats])
pred_lin_c10     <- predict(svm_lin_c10,     newdata = test_svm[, svm_feats])
pred_rad_c1_g01  <- predict(svm_rad_c1_g01,  newdata = test_svm[, svm_feats])
pred_rad_c10_g001 <- predict(svm_rad_c10_g001, newdata = test_svm[, svm_feats])
pred_poly_d2     <- predict(svm_poly_d2,     newdata = test_svm[, svm_feats])
pred_poly_d3     <- predict(svm_poly_d3,     newdata = test_svm[, svm_feats])

# Accuracy rápida en test para comparar los seis modelos
acc <- function(pred, real) mean(pred == real)
real <- test_svm$price_cat

acc_summary <- data.frame(
  Modelo   = sv_summary$Modelo,
  Accuracy = round(c(acc(pred_lin_c01, real),
                     acc(pred_lin_c10, real),
                     acc(pred_rad_c1_g01, real),
                     acc(pred_rad_c10_g001, real),
                     acc(pred_poly_d2, real),
                     acc(pred_poly_d3, real)), 4)
)
print(acc_summary)
```

6. Haga las matrices de confusión respectivas.

```{r}
library(dplyr); library(ggplot2); library(caret); library(e1071); library(tidyr)

load("datasets/listings.RData")
listings$price <- as.numeric(gsub("[$,]", "", listings$price))
listings <- listings |> filter(!is.na(price), price > 0, price < 1000)

features <- c("accommodates", "bathrooms", "bedrooms", "beds",
              "minimum_nights", "number_of_reviews", "review_scores_rating")

listings_clean <- listings |> select(all_of(features), price) |> na.omit()
q33 <- quantile(listings_clean$price, 0.33)
q66 <- quantile(listings_clean$price, 0.66)
listings_clean$price_cat <- cut(listings_clean$price,
  breaks = c(-Inf, q33, q66, Inf), labels = c("barata", "media", "cara"))

set.seed(42)
idx   <- createDataPartition(listings_clean$price, p = 0.7, list = FALSE)
train <- listings_clean[idx, ]
test  <- listings_clean[-idx, ]

# ── Transformaciones ──────────────────────────────────────────────────────────
train_svm <- train; test_svm <- test
train_svm$minimum_nights    <- log1p(train_svm$minimum_nights)
train_svm$number_of_reviews <- log1p(train_svm$number_of_reviews)
test_svm$minimum_nights     <- log1p(test_svm$minimum_nights)
test_svm$number_of_reviews  <- log1p(test_svm$number_of_reviews)
pre_proc <- preProcess(train_svm[, features], method = c("center", "scale"))
train_svm[, features] <- predict(pre_proc, train_svm[, features])
test_svm[, features]  <- predict(pre_proc, test_svm[, features])
train_svm$price_cat <- factor(train_svm$price_cat)
test_svm$price_cat  <- factor(test_svm$price_cat)

# ── Modelos ───────────────────────────────────────────────────────────────────
frm <- price_cat ~ accommodates + bathrooms + bedrooms + beds +
                   minimum_nights + number_of_reviews + review_scores_rating

svm_linear <- svm(frm, data = train_svm, kernel = "linear",     cost = 1,             scale = FALSE)
svm_radial <- svm(frm, data = train_svm, kernel = "radial",     cost = 1, gamma = 0.1, scale = FALSE)
svm_poly   <- svm(frm, data = train_svm, kernel = "polynomial", cost = 1, gamma = 0.1, degree = 3, scale = FALSE)

set.seed(42)
tune_result <- tune(svm, frm, data = train_svm, kernel = "radial", scale = FALSE,
  ranges = list(cost = c(0.1, 1, 10), gamma = c(0.01, 0.1, 0.5)),
  tunecontrol = tune.control(cross = 5))
svm_tuned <- tune_result$best.model

# ── Predicciones ──────────────────────────────────────────────────────────────
pred_linear <- predict(svm_linear, test_svm)
pred_radial <- predict(svm_radial, test_svm)
pred_poly   <- predict(svm_poly,   test_svm)
pred_tuned  <- predict(svm_tuned,  test_svm)

# ── Matrices de confusión ─────────────────────────────────────────────────────
cm_linear <- confusionMatrix(pred_linear, test_svm$price_cat)
cm_radial <- confusionMatrix(pred_radial, test_svm$price_cat)
cm_poly   <- confusionMatrix(pred_poly,   test_svm$price_cat)
cm_tuned  <- confusionMatrix(pred_tuned,  test_svm$price_cat)

cat("========================================\n")
cat("  Kernel Lineal (C = 1)\n")
cat("========================================\n")
print(cm_linear)

cat("========================================\n")
cat("  Kernel RBF (C = 1, gamma = 0.1)\n")
cat("========================================\n")
print(cm_radial)

cat("========================================\n")
cat("  Kernel Polinomial (C = 1, d = 3)\n")
cat("========================================\n")
print(cm_poly)

cat("========================================\n")
cat("  Kernel RBF Tuneado (grid search CV-5)\n")
cat("========================================\n")
print(cm_tuned)

# ── Tabla resumen comparativa ─────────────────────────────────────────────────
metricas <- data.frame(
  Modelo   = c("Lineal", "RBF", "Polinomial", "Tuneado"),
  Accuracy = c(cm_linear$overall["Accuracy"], cm_radial$overall["Accuracy"],
               cm_poly$overall["Accuracy"],   cm_tuned$overall["Accuracy"]),
  Kappa    = c(cm_linear$overall["Kappa"],    cm_radial$overall["Kappa"],
               cm_poly$overall["Kappa"],      cm_tuned$overall["Kappa"])
)
cat("\n--- Resumen de métricas en prueba ---\n")
print(round(metricas, 4))

# ── Visualización ─────────────────────────────────────────────────────────────
plot_cm <- function(cm, titulo) {
  df <- as.data.frame(cm$table)
  ggplot(df, aes(x = Reference, y = Prediction, fill = Freq)) +
    geom_tile(color = "white") +
    geom_text(aes(label = Freq), size = 5, fontface = "bold") +
    scale_fill_gradient(low = "#EEF4FB", high = "#2471A3") +
    labs(title = titulo, x = "Real", y = "Predicho", fill = "N") +
    theme_minimal(base_size = 13)
}

plot_cm(cm_linear, "Matriz de Confusión — Kernel Lineal")
plot_cm(cm_radial, "Matriz de Confusión — Kernel RBF")
plot_cm(cm_poly,   "Matriz de Confusión — Kernel Polinomial")
plot_cm(cm_tuned,  "Matriz de Confusión — Kernel RBF Tuneado")
```

Las matrices muestran que los valores en la diagonal corresponden a clasificaciones correctas, mientras que los errores fuera de ella se concentran principalmente en la clase `media`, cuyas fronteras de precio se solapan con `barata` y `cara`. El modelo tuneado presenta la mayor accuracy y el Kappa más alto, indicando mejor acuerdo con las clases reales más allá del azar.

7. Analice si los modelos están sobre ajustados o desajustados. ¿Qué puede hacer para manejar el sobreajuste o desajuste?

```{r}
# ── Preparación de datos ──────────────────────────────────────────────────────
library(dplyr); library(ggplot2); library(caret); library(e1071); library(tidyr)

load("datasets/listings.RData")
listings$price <- as.numeric(gsub("[$,]", "", listings$price))
listings <- listings |> filter(!is.na(price), price > 0, price < 1000)

features <- c("accommodates", "bathrooms", "bedrooms", "beds",
              "minimum_nights", "number_of_reviews", "review_scores_rating")

listings_clean <- listings |> select(all_of(features), price) |> na.omit()
q33 <- quantile(listings_clean$price, 0.33)
q66 <- quantile(listings_clean$price, 0.66)
listings_clean$price_cat <- cut(listings_clean$price,
  breaks = c(-Inf, q33, q66, Inf), labels = c("barata", "media", "cara"))

set.seed(42)
idx   <- createDataPartition(listings_clean$price, p = 0.7, list = FALSE)
train <- listings_clean[idx, ]
test  <- listings_clean[-idx, ]

train_svm <- train; test_svm <- test
train_svm$minimum_nights    <- log1p(train_svm$minimum_nights)
train_svm$number_of_reviews <- log1p(train_svm$number_of_reviews)
test_svm$minimum_nights     <- log1p(test_svm$minimum_nights)
test_svm$number_of_reviews  <- log1p(test_svm$number_of_reviews)
pre_proc <- preProcess(train_svm[, features], method = c("center", "scale"))
train_svm[, features] <- predict(pre_proc, train_svm[, features])
test_svm[, features]  <- predict(pre_proc, test_svm[, features])
train_svm$price_cat <- factor(train_svm$price_cat)
test_svm$price_cat  <- factor(test_svm$price_cat)

frm <- price_cat ~ accommodates + bathrooms + bedrooms + beds +
                   minimum_nights + number_of_reviews + review_scores_rating

svm_linear <- svm(frm, data = train_svm, kernel = "linear",     cost = 1,             scale = FALSE)
svm_radial <- svm(frm, data = train_svm, kernel = "radial",     cost = 1, gamma = 0.1, scale = FALSE)
svm_poly   <- svm(frm, data = train_svm, kernel = "polynomial", cost = 1, gamma = 0.1, degree = 3, scale = FALSE)

set.seed(42)
tune_result <- tune(svm, frm, data = train_svm, kernel = "radial", scale = FALSE,
  ranges = list(cost = c(0.1, 1, 10), gamma = c(0.01, 0.1, 0.5)),
  tunecontrol = tune.control(cross = 5))
svm_tuned <- tune_result$best.model

# ── Accuracy en entrenamiento y prueba ────────────────────────────────────────
acc_train <- function(model, data) mean(predict(model, data) == data$price_cat)
acc_test  <- function(model, data) mean(predict(model, data) == data$price_cat)

resumen_ajuste <- data.frame(
  Modelo    = c("Lineal", "RBF", "Polinomial", "Tuneado"),
  Acc_Train = c(acc_train(svm_linear, train_svm), acc_train(svm_radial, train_svm),
                acc_train(svm_poly,   train_svm), acc_train(svm_tuned,  train_svm)),
  Acc_Test  = c(acc_test(svm_linear, test_svm),   acc_test(svm_radial, test_svm),
                acc_test(svm_poly,   test_svm),   acc_test(svm_tuned,  test_svm))
)
resumen_ajuste$Diferencia <- resumen_ajuste$Acc_Train - resumen_ajuste$Acc_Test

cat("--- Diagnóstico de sobreajuste / desajuste ---\n")
print(round(resumen_ajuste, 4))

# ── Gráfico comparativo Train vs Test ─────────────────────────────────────────
resumen_long <- pivot_longer(
  resumen_ajuste,
  cols      = c("Acc_Train", "Acc_Test"),
  names_to  = "Conjunto",
  values_to = "Accuracy"
)

ggplot(resumen_long, aes(x = Modelo, y = Accuracy, fill = Conjunto)) +
  geom_col(position = "dodge", width = 0.6) +
  geom_text(aes(label = round(Accuracy, 3)),
            position = position_dodge(width = 0.6),
            vjust = -0.4, size = 3.5) +
  scale_fill_manual(
    values = c("Acc_Train" = "steelblue", "Acc_Test" = "tomato"),
    labels = c("Entrenamiento", "Prueba")
  ) +
  labs(
    title = "Accuracy: Entrenamiento vs Prueba por Modelo SVM",
    y     = "Accuracy",
    x     = "Modelo",
    fill  = "Conjunto"
  ) +
  theme_minimal(base_size = 13) +
  coord_cartesian(ylim = c(0.5, 1))

# ── Gráfico de diferencias ─────────────────────────────────────────────────────
ggplot(resumen_ajuste, aes(x = Modelo, y = Diferencia, fill = Diferencia > 0.05)) +
  geom_col(width = 0.5) +
  geom_hline(yintercept = 0.05, linetype = "dashed", color = "red", linewidth = 0.8) +
  scale_fill_manual(values = c("FALSE" = "steelblue", "TRUE" = "tomato"),
                    labels = c("Ajuste aceptable", "Posible sobreajuste"),
                    name   = "Diagnóstico") +
  labs(
    title    = "Diferencia Train − Test por Modelo SVM",
    subtitle = "Línea roja = umbral de sobreajuste (0.05)",
    y        = "Acc_Train − Acc_Test",
    x        = "Modelo"
  ) +
  theme_minimal(base_size = 13)
```

Al comparar la accuracy en entrenamiento y en prueba, una diferencia mayor a 0.05 indica sobreajuste: el modelo memorizó el conjunto de entrenamiento y no generaliza bien. Esto es común en kernels RBF o polinomial con `gamma` o `C` muy altos. Por el contrario, si ambas accuracies son bajas (< 0.60), hay desajuste, situación más probable en el kernel lineal cuando las clases no son linealmente separables.

Para corregir sobreajuste se puede reducir `C` o `gamma`, usar validación cruzada para seleccionar hiperparámetros (como se hizo en el modelo tuneado) o aumentar el conjunto de entrenamiento. Para corregir desajuste conviene probar kernels más complejos, aumentar `C` o `degree`, o aplicar feature engineering que capture mejor la relación entre las características y el precio.












































